【裁判字號】    96,保險上易,1
【裁判日期】    970812
【裁判案由】    損害賠償
【裁判全文】
臺灣高等法院民事判決               96年度保險上易字第1號
上  訴  人  友邦產物保險股份有限公司
法定代理人  甲○○
訴訟代理人  林昇格律師
複代理人    林淑娟律師
            李志成律師
            黃維倫律師
            乙○○
被上訴人    鴻天運通股份有限公司
法定代理人  丙○○
訴訟代理人  蕭明哲律師
複代理人    賴傳智律師
上列當事人間損害賠償等事件，上訴人對於中華民國95年11月7
日台灣台北地方法院94年度保險字第119號第一審判決提起上訴
，本院於97年7月22日言詞辯論終結，判決如下：
    主  文
上訴駁回。
第二審訴訟費用由上訴人負擔。
    事實及理由
一、上訴人聲明：（一）原判決關於駁回上訴人後開第二項之訴
    部分廢棄。（二）前開廢棄部分，被上訴人應給付上訴人新
    台幣（下同）53萬5542元，及自支付命令送達翌日起至清償
    日止，按年息5％計算之利息。
    被上訴人聲明：如主文所示。
二、上訴人起訴主張：
（一）訴外人聯華電子股份有限公司（下稱聯電公司）於民國（
      下同）93年3月間，委由被上訴人自日本運送光阻液（
      Photo Resist）一批共2件（下稱系爭貨物）至臺灣（主
      提單號碼：000-00000000，分提單號碼：HER00000000，
      班機：CX005/17）。因被上訴人及被上訴人之使用人疏於
      應盡義務，未依指示冷藏系爭貨物，致系爭貨物發生毀損
      ，聯電公司因此受有損失共計82萬3910元。被上訴人為系
      爭貨物之運送人，應對受託物盡善良管理人之注意義務，
      系爭貨物於被上訴人之照管期間發生毀損，被上訴人應依
      民法第634條規定負運送人債務不履行之損害賠償責任；
      並依民法第184條及第188條規定，就其受僱人因過失侵害
      聯電公司就系爭貨物之所有權，連帶負侵權行為之賠償責
      任。
（二）伊係系爭貨物之保險人，系爭貨物之損失為82萬3910元，
      伊承保比率為65％，即伊之理賠範圍為53萬5542元，伊已
      依約理賠貨主聯電公司上開損失，並受讓其關於本件貨損
      所得主張之一切權利，伊得依保險法第53條及民法債權讓
      與之規定請求被上訴人賠償。爰求為命被上訴人給付53萬
      5542元，及自支付命令送達翌日起至清償日止，按年息5
      ％計付利息之判決（另原審共同原告富邦產物保險股份有
      限公司、國泰世紀產物保險股份有限公司經判決敗訴，未
      提起上訴）。
被上訴人則以：
（一）伊接獲出貨人指示後，即於該日下午3時許自TOKYO OHKA
      KOGYO CO.,LTD（下稱TOKYO OHKA公司）指定之包裝公司
      提貨，斯時系爭貨物即放置在一般倉庫中處於常溫狀態下
      。隔日伊完成報關及危險品申告等相關程序後，送至國泰
      航空倉庫等待班機，並於第3日上午10時45分抵達臺灣，
      當日晚間將系爭貨物移至冷藏倉作業完成。上訴人主張伊
      疏於照管義務及系爭貨物發生損壞，應由上訴人負舉證責
      任。
（二）退步言之，縱系爭貨物依聯電公司所述已然損壞，惟伊於
      受委任運送時，僅受告知系爭貨物於運送抵臺後須冷藏。
      而系爭貨物在日本機場時亦無冷藏設備，伊以常溫方式運
      送，乃屬經驗法則，不可歸責於伊。伊於系爭貨物運送抵
      臺後，即於當日下午3時左右置入冷藏倉，伊之運送過程
      完全符合委任人之指示。況飛機上本無冷藏設備，為上訴
      人及聯電公司、託運人所明知，倘系爭貨物須保持低溫狀
      態始足以維持其品質，則出貨人即應置有乾冰或保冷劑，
      然伊受交付系爭貨物時，並未有保冷設置。本件貨主明知
      系爭貨物如處在常溫之下，可能發生質變，卻於與出貨人
      簽訂契約時未予敘明，致出貨人將系爭貨物以常溫狀態出
      貨，伊亦以原包裝方式運送，若發生質變，乃肇因於貨主
      之過失，不可歸責於伊。又若本件貨主與出貨人間已敘明
      系爭貨物應以冷藏方式保存，惟出貨人卻未將乾冰或保冷
      劑等冷藏裝置置入其內，致系爭貨物於出貨前已敗壞或處
      於危險狀態，運抵臺灣後，始發現已生質變，則系爭貨物
      之質變，乃肇因於出貨人之過失，依民法第634條規定，
      伊均無庸負責。另國際航空班機遲延抵達，或因作業疏失
      致遲延進倉，乃事所常見，本件亦僅遲延2至3小時，系爭
      貨物應無可能因此2至3小時之遲延，而生敗壞之虞。況系
      爭貨物送抵臺灣後，聯電公司在未實際檢測系爭光阻液成
      分、品質前，便逕以「遲延進冷藏艙3小時」此一理由判
      定拒收，然遲延進冷藏艙並不必然導致貨物變質，貨主既
      未曾使用，亦未有任何數據或經公正專業機構鑑定，即逕
      下斷語謂該貨物已損壞，上訴人未予詳察，即賠償聯電公
      司，應自行吸收該損害，或向聯電公司追討所給付之保險
      金額等語，資為抗辯。
三、兩造不爭執之事實：
（一）聯電公司於93年3月間委由被上訴人自日本TOKYO OHKA
      公司運送系爭貨物至臺灣。上訴人為系爭貨物之保險人。
（二）系爭貨物出廠時有通過品質合格檢查。
（三）系爭貨物自日本運送至臺灣前均未冷藏。
（四）系爭貨物運送至臺灣下飛機後，先進入危險倉再進入冷藏
      倉，其間約有3小時未在攝氏5度至10度之環境下儲存。
四、上訴人主張系爭貨物受有損害，是否有據，詳述如下：
（一）經查上訴人主張系爭貨物運抵臺灣後因遲延進冷藏倉，而
      受有損害，固據其提出聯電公司出具之光阻液進料檢驗報
      告及物質安全資料表為證（見原審卷38、63-64頁）。惟
      查上開光阻液進料檢驗報告為聯電公司自行製作，其上僅
      記載「運送途中未冷藏保存」，「判定REJECT」等；另上
      開物質安全資料表，係光阻液之成份辨識資料、危害辨識
      資料及急救措施之說明，均難以作為系爭貨物已受損害之
      證明。
（二）次查證人何奇峰即聯電公司品保部門人員雖到場證稱：於
      93年3月間，伊記得有一批光阻液有毀損現象導致不能使
      用；當時公司進出口有人回報給伊單位說這批光阻液有異
      常現象，就是在託運階段沒有冷藏，至於是那一階段沒有
      冷藏，伊記不得，但是有一書面異常單；後來那批光阻液
      有送到伊部門，伊有看到；就外觀包裝是完整的，因為要
      隔光、隔熱，所以不允許打開，而伊是以整體流程是否完
      整，還有外觀完整、品質保證書來判斷東西是否有毀損，
      沒有打開箱子去查看，因為光阻液品管過程就是這樣子；
      伊有邀請原廠製造商TOK臺灣分公司人員一起來討論這批
      貨如何處理，他們說這個異常現象就是沒有溫度控制3小
      時，是在他們保證範圍之外，所以他們沒有辦法就這批材
      料作保證動作，伊就判定直接報廢；光阻液無法單純就成
      分判斷異常，必須要實際施作在晶片及曝光程序才會知道
      實際上光阻液是好的還是壞的；如果還沒有實施到晶片前
      ，幾乎是無法確定光阻液的品質是否有異常；光阻液正常
      保存與不正常保存的異常機率有很大差別，例如正常保存
      ，異常機率可能是百萬分之一，如果失溫、溫度太高，沒
      有正常保存，異常機率可能是千分之一；伊說的百萬分之
      一或是千萬分之一異常率都是伊假設的，伊的意思是正常
      保存都有可能發生異常的現象，更何況異常保存進來的光
      阻液發生異常的比例會更高等語（見原審卷101-103頁）
      。自證人何奇峰之證詞可知聯電公司係將系爭貨物直接報
      廢，於報廢前並未測試證實系爭貨物確已受有質變之損害
      。
（三）又查有關光阻液未儲存在攝氏5度至10度之環境中是否將
      導致化學成分變質及系爭貨物遲延3至4小時始入冷藏倉儲
      存，是否將導致變質等疑義，據光阻液在臺之代理商展研
      企業股份有限公司於95年7月31日函復：光阻液「若不是
      在溫度攝氏5-10度之環境下儲存與運輸，則原廠無法保證
      產品符合品質規格」；至於是否會導致化學成份變質，「
      原廠無法確實掌握這次不正常儲存的條件及環境，所以也
      不清楚實際上化學成份變異的程度。但可以確定的是，因
      為有一段時間未依據原廠的規定儲存，原廠無法保證這批
      產品能符合客戶的品質規格」等語（見原審卷91頁），僅
      能說明光阻液若非在溫度攝氏5-10度之環境下儲存與運輸
      ，則原廠無法保證產品之品質，並無法證明系爭貨物確已
      發生化學成分變異而損壞。另按展研企業股份有限公司業
      已函復如上，上訴人聲請再向該公司函查光阻液容許未儲
      存在溫度攝氏5-10度之環境之時間及如未依所定條件儲存
      將導致何種結果等問題，經核仍屬原廠可否保證產品品質
      及上述證人何奇峰所證稱係屬使用上晶片發生損害之機率
      問題，並無再為函查之必要，附此敘明。
（四）另查兩造均不爭執系爭貨物於運送至臺灣前均未有冷藏設
      備，且被上訴人在此之前已有多次運送光阻液，均係依循
      與本次相同之模式運送；上訴人雖提出日本東京及臺灣地
      區氣溫統計表（見原審卷54、55頁），用以證明系爭貨物
      在日本東京機場雖無冷藏設備，然環境溫度在攝氏10度以
      下云云；惟上開統計表乃西元1961年至1990年日本各地之
      平均氣溫統計，尚無法證明系爭貨物在日本東京機場運送
      時之溫度確實在攝氏10度以下，亦無法證明以前聯電公司
      多次委託被上訴人運送光阻液貨物時，日本東京機場及臺
      灣機場之溫度均在攝氏10度以下。又依國泰航空公司函復
      ：日本東京成田機場貨運站倉庫並無冷藏之設備，貨機溫
      度標準，上層溫度為攝氏4度至29度，下層前倉及後倉溫
      度攝氏4度至27度（見原審卷92頁），足見系爭貨物在國
      泰航空機倉之溫度亦非維持在攝氏5度至10度之間。故自
      光阻液通常之運送過程可知，在日本東京成田機場、國泰
      航空機倉內，甚至運至臺灣尚未入冷藏倉前之通關過程中
      ，光阻液貨物均未必保存在攝氏5度至10度之環境中，而
      聯電公司、TOK公司均未曾認光阻液貨物因未受冷藏而受
      有損害。亦即本件系爭貨物固有遲延3小時入冷藏倉之事
      實，然在系爭貨物之運送過程中，於運送至臺灣前，系爭
      貨物即已未冷藏在攝氏5度至10度之環境中，何以聯電公
      司、TOK公司均未認為系爭貨物在上開階段已經受損，而
      僅認運抵臺灣後遲延3小時入冷藏倉即造成系爭貨物受有
      質變之損害？顯難僅以系爭貨物有遲延3小時入冷藏倉之
      情事即認定系爭貨物已受有損害。復查上訴人自認系爭貨
      物已經銷毀（見原審卷78頁），及系爭貨物屬機密產品，
      持有人不同意進行鑑定（見本院卷121頁），則系爭貨物
      是否受有損害，顯屬不能證明。
（五）依上所述，上訴人並無法舉證證明系爭貨物受有損害，其
      依保險代位、債權讓與規定請求被上訴人負債務不履行或
      侵權行為損害賠償責任，應屬無據。
五、綜上所述，上訴人依保險代位、債權讓與之法律關係請求被
    上訴人給付53萬5542元，及自支付命令送達翌日起至清償日
    止，按年息5％計算之利息，為無理由，不應准許。原審為
    上訴人敗訴之判決，並無不合；上訴論旨指摘原判決不當，
    求予廢棄改判，為無理由。
六、兩造其餘之攻擊或防禦方法及未經援用之證據，經本院斟酌
    後，認為均不足以影響本判決之結果，無逐一詳予論駁之必
    要。併此敘明。
七、據上論結，本件上訴為無理由，依民事訴訟法第449條第1項
    、第78條，判決如主文。
中    華    民    國    97    年    8    月    12     日
                  民事第八庭
                      審判長法  官  劉勝吉
                            法  官  連正義
                            法  官  鄭威莉
正本係照原本作成。
不得上訴。
中    華    民    國    97    年    8     月    13    日
                            書記官  李垂福


司法院資訊處製作；財團法人民間司法改革基金會備份。
